臺灣高等法院臺南分院交通事件裁定　　 100年度交抗字第47號
抗　告　人　陳信雄
即受處分人
上列抗告人因違反道路交通管理處罰條例案件，不服臺灣臺南地
方法院中華民國100年3月11日所為裁定（100年度交聲字第161號
），提起抗告，本院裁定如下：
    主  文
抗告駁回。
    理  由
一、抗告意旨略以：抗告人現因中風成為極重度多重障礙之人，
    生活需仰賴他人之照顧，無法再駕駛任何車輛，亦無再犯之
    可能，原審固裁定抗告人應繳納罰鍰新臺幣（下同）10,000
    元，惟抗告人家中經濟已陷入困境，無力再繳納罰鍰，爰提
    起抗告，請求撤銷原裁定等語。
二、按汽車駕駛人飲用酒類後，其吐氣所含酒精濃度超過每公升
    0.25毫克以上者，不得駕車，為道路交通安全規則第114條
    第2款所明定。汽車駕駛人駕駛汽車經測試檢定酒精濃度超
    過規定標準者，處新臺幣15,000元以上60,000元以下罰鍰，
    並當場移置保管該汽車及吊扣其駕駛執照1年，道路交通管
    理處罰條例第35條第1項第1款亦有明文。又汽車駕駛人有違
    反道路交通管理處罰條例第35條第1項第1款之情形，同時違
    反刑事法律者，經裁判確定處以罰金低於本條例第92條第3
    項所訂最低罰鍰基準規定者，應依本條例裁決繳納不足最低
    罰鍰部分；本條例罰鍰基準之處理細則，由交通部會同內政
    部定之，道路交通管理處罰條例第35條第8項、第92條第4項
    亦定有明文。再依「違反道路交通管理事件統一裁罰基準及
    處理細則」第2條訂定「違反道路交通管理事件統一裁罰基
    準表」之規定，駕駛人吐氣所含酒精濃度超過每公升0.40毫
    克以上，未滿0.55毫克，機器腳踏車駕駛人於應到案期限內
    ，繳納罰鍰或逕行裁決處罰者，處最低罰鍰30,000元。
三、次按，95年2月5日施行之行政罰法第26條規定：「一行為同
    時觸犯刑事法律及違反行政法上義務規定者，依刑事法律處
    罰之。但其行為應處以其他種類行政罰或得沒入之物而未經
    法院宣告沒收者，亦得裁處之。前項行為如經不起訴處分或
    為無罪、免訴、不受理、不付審理之裁判確定者，得依違反
    行政法上義務規定裁處之」，乃一行為同時造成刑罰法律與
    行政秩序罰規定發生競合適用之關係時，基於「一事不二罰
    」之法理，經由立法程序確立應以刑罰優先為原則，避免行
    為人承受過度且重複之處罰。此觀該條立法理由明確揭示：
    「一行為同時觸犯刑事法律及違反行政法上義務規定時，由
    於刑罰與行政罰同屬對不法行為之制裁，而刑罰之懲罰作用
    較強，故依刑事法律處罰，即足資警惕時，實無一事二罰再
    處行政罰之必要。且刑事法律處罰，由法院依法定程序為之
    ，較符合正當法律程序，應予優先適用。但罰鍰以外之沒入
    或其他種類行政罰，因兼具維護公共秩序之作用，為達行政
    目的，行政機關仍得併予裁處，故為第1項但書規定」，其
    理益明。
    是以，前揭行政罰法中刑事法律處罰優先且不再處以行政秩
    序罰之目的，既係因為行為人已接受刑罰而足資警惕，且已
    發生懲罰之作用，即無使行為人陷於雙重處罰之不利益，則
    關於刑事法律處罰之範圍自應採取實質認定，凡刑事實體法
    或程序法中所規定客觀上剝奪行為人生命、自由、財產權利
    ，主觀上亦因制裁之嚴厲性、痛苦性，其強度足以造成心理
    強制而間接達成矯正教化目的之處遇手段，皆應納入其中，
    而不以形式上符合刑法第32條至34條所定主刑及從刑種類者
    為限，始與前揭法律規範之意旨相符。
四、又行政罰法第26條第2項規定，雖未明文包括緩起訴處分在
    內，而緩起訴處分確定時，被告可免於刑事訴追，與受不起
    訴處分效果相同。惟緩起訴處分本質上係認被告有犯罪嫌疑
    ，而暫緩起訴，並得課被告予一定負擔或指示，此與不起訴
    處分係因犯罪嫌疑不足或其他原因，不得附條件或負擔，顯
    有不同，且檢察官依刑事訴訟法第253條之2第1項第4款規定
    為緩起訴處分，命被告向公益團體捐款者，被告係履行檢察
    官為緩起訴處分命令，此等命令名義上雖非刑罰，但仍是一
    種特殊的處遇措施，會產生未經裁判即生終局處理案件實質
    效果，性質上已屬實質制裁，造成被告財產減少之影響，自
    屬處分金，與罰金無異，可知緩起訴處分檢察官所命之捐款
    是一種刑事處罰。
    況行政罰法第26條第1項僅規定「依刑事法律處罰之」，並
    未明定應依刑法第33條、第34條所定主從刑罰之種類科罰，
    檢察官命令被告捐款之金錢給付性質上既屬處分金，而為實
    質刑事制裁，自與行政罰法第26條第1項「依刑事法律處罰
    之」規定，尚無扞格之處。故而，上開行政罰法第26條第2
    項既未明列「緩起訴處分」，對人民不利益之規定，自不得
    任意擴張解釋其適用範圍，且緩起訴處分之要件、效果及性
    質均與不起訴處分不同，應屬刑事處罰之一種，自無適用行
    政罰法第26條第2項規定餘地。從而，經檢察官為緩起訴處
    分之行為，如同時違反行政法上義務規定，因已有刑事處罰
    ，此時行政機關若另行依法行政裁罰，無異一罪二罰，參酌
    行政罰法第26條立法意旨，違反行政法上義務行為，若同時
    亦經檢察官另為緩起訴處分時，行政機關應不得就同一行為
    ，再為與刑罰相類之罰鍰處分。
五、本件抗告人即異議人陳信雄於民國98年3月11日2時19分許，
    酒後駕駛車牌LOG-278號重型機車，行經臺南市○區○○路
    508號前，因不勝酒力不慎擦撞停置於路旁之自小客車，嗣
    經臺南市警察局第五分局員警到場處理，並施以酒精濃度測
    試，測得呼氣酒精濃度為每公升0.50毫克，超過標準值每公
    升0.25毫克，遂予以製單舉發等情，為抗告人所不爭執，並
    有臺南市警察局98年3月11日南市警交字第S00000000號舉發
    違反道路交通管理事件通知單，及臺南市警察局第五分局和
    緯派出所刑事案件報告書各1紙在卷可稽，堪認抗告人確有
    上開違規事實。
    又酒後駕車經檢察官為緩起訴處分，並命被告向公益團體捐
    款或提供義務勞務者，被告係履行檢察官為緩起訴處分命令
    ，此等命令名義上雖非刑罰，但仍屬特殊之處遇措施，造成
    被告之財產減少或義務增加，性質上亦屬干預人民自由之處
    分，與刑事制裁無異，實質上為刑事處罰。故檢察官為緩起
    訴處分命向公益團體捐款者，其捐款之性質解釋上亦屬道路
    交通管理處罰條例第35條第8項所規定之罰金，監理機關雖
    不得再為行政裁罰，惟若行為人所支付之緩起訴處分金，未
    達道路交通管理處罰條例第92條第3項所訂最低罰鍰基準規
    定者，依該條例第35條第8項之規定，即須補足不足最低罰
    鍰之部分，始為適法。因此法院僅得就行為人已依緩起訴處
    分為公益捐款部分予以撤銷，並為不罰之諭知（臺灣高等法
    院暨所屬法院97年法律座談會刑事類提案第39號法律問題研
    討結果參照）。
    抗告人上開違規行為，另犯刑法第185條之3酒醉駕車之公共
    危險罪，業經臺灣臺南地方法院檢察署檢察官以98年度偵字
    第5133號為緩起訴處分確定，應向指定之公益團體支付一定
    金額，抗告人並已向財團法人犯罪被害人保護協會臺灣臺南
    分會捐款2萬元等情，有上開緩起訴處分書、臺灣土地銀行
    存摺類存款憑條、臺灣高等法院被告全國前案紀錄表附卷可
    按。惟抗告人上開已捐款之金額顯不足前揭罰鍰之最低金額
    （30,000元），揆諸前揭說明，其行政罰罰鍰方面，應於扣
    除上開20,000元後，補繳不足之部分即10,000元，始為適法
    。原審認移送機關逕以抗告人酒精濃度超過規定標準，對其
    裁處罰鍰超過10,000元部分，尚有未洽，裁定就移送機關裁
    處罰鍰超過10,000元部分予以撤銷，並就該部分為抗告人不
    罰之諭知（即仍應繳納罰鍰10,000元），經核認事用法俱無
    不合，抗告人執上開情詞提起抗告，指摘原裁定不當，非有
    理由，應予駁回。
六、據上論斷，應依道路交通事件處理辦法第25條、刑事訴訟法
    第412條裁定如主文。
中    華    民    國   100    年    4     月    28    日
                  刑事第三庭    審判長法  官  陳義仲
                                      法  官  蔡勝雄
                                      法  官  楊清安
以上正本證明與原本無異。
不得再抗告。
                                      書記官  蔡蘭櫻
中    華    民    國   100    年    4     月    29    日